臺灣雲林地方法院刑事判決　　　　　　　　　　　　 九十二年度易字第七六號
　　公　訴　人　臺灣雲林地方法院檢察署檢察官
　　被　　　告　寅○○
　　被　　　告　丙○○
　　被　　　告　丑○○
　　被　　　告　甲○○
　　被　　　告　子○○
　　被　　　告　丁○○
　　共　　　同
　　選任辯護人　洪秀一
右列被告因過失傷害案件，經檢察官聲請簡易判決處刑（九十一年度偵字第四０二六
號；本院北港簡易庭案號：九十二年港簡字第一一號），本院北港簡易庭認不宜依簡
易判決處刑，移
    主  文
寅○○、丙○○、丑○○、甲○○、子○○、丁○○，均無罪。
    理  由
一、公訴意旨：寅○○等六人原均任職雲林縣警察局台西分局麥寮分駐所之警員，為
    依法從事逮捕通緝犯之公務員，於民國（下同）九十年十二月廿八日據通緝犯己○○之鄰居林聬等數人報案己○○傷害鄰人案件，依法前往雲林縣麥寮鄉○○路
    之現場處理及逮捕通緝犯時，嗣遇通緝犯己○○拒捕並持菜刀、鐵條攻擊警員，
    警員依法使用警械制伏，惟於制伏通緝犯己○○時因使用警械過當，致使己○○
    受有右尺骨骨幹骨折、右上頜裂傷、右額裂傷、右上臂瘀傷、左前臂瘀傷、右上
    臂瘀傷、左大腿外側瘀傷、右大腿外側瘀傷等傷害，因而認被告等涉有刑法第二
    百八十四條第二項之業務過失傷害罪嫌。
二、按犯罪事實應依證據認定，無證據不得推定其犯罪事實；又不能證明被告犯罪者
    ，應諭知無罪之判決，刑事訴訟法第一百五十四條、第三百零一條第一項分別定
    有明文。又事實之認定，應憑證據，如未能發現相當證據，或證據不足以證明，
    自不能以推測或擬制之方法，為裁判基礎；且認定不利於被告之事實須依積極證
    據，苟積極證據不足為不利於被告事實之認定時，即應為有利於被告之認定；另
    認定犯罪事實所憑之證據，雖不以直接證據為限，間接證據亦包括在內，然而無
    論直接證據或間接證據，其為訴訟上之證明，須於通常一般之人均不致有所懷疑
    ，而得確信其為真實之程度者，始得據為有罪之認定，倘其證明尚未達到此一程
    度，而有合理之懷疑存在而無從使事實審法院得有罪之確信時，即應由法院為諭
    知被告無罪之判決（最高法院四十年台上字第八六號、三十年台上字第八一六號
    、七十六年台上字第四九八六號判例可資參照）；又被害人之陳述如無瑕疵，且
    就其他方面調查又與事實相符，固足採為科刑之基礎，倘其陳述尚有瑕疵，而在
    未究明前，遽採為論罪科刑之根據，即難認為適法（同院六十一年台上字第三０
    九九號判例參照）。
三、公訴人認被告等有過失傷害犯行，無非以告訴人己○○之指訴，並有診斷書二紙
    、證人癸○○、辛○○、庚○○、張家燊、戊○○等人之證述，可認被告等使用
    警械有過當，應認有過失云云。訊之被告六人均不否認曾至雲林縣麥寮鄉○○路
    四三二號己○○之住處逮捕當時為臺灣雲林地方法院檢察署通緝之受刑人即告訴
    人己○○，及其等為能逮捕己○○而持用警棍、盾牌制伏己○○，致己○○受傷
    等情，惟均堅決否認有業務過失傷害罪嫌。本院經查：
    (一)、告訴人在逮捕過程受有右尺骨骨幹骨折、右上頜裂傷、右額裂傷、右上臂瘀
        傷、左前臂瘀傷、右上臂瘀傷、左大腿外側瘀傷、右大腿外側瘀傷等傷害，
        有國立臺灣大學醫學院附設醫院診斷證明書（他字卷第二一頁）、臺灣雲林
        第二監獄收容人健康檢查表、內外傷記錄表（他字卷第八一、第八二頁）、
        照片十二張（他字卷第六至十頁；第一一０頁）等卷內可參，而告訴人被逮
        捕後送往臺灣雲林第二監獄執行，當時與告訴人同房受刑人癸○○、辛○○
        、庚○○、張家桑、戊○○等人於偵訊時證稱：「他的手及腳腫腫的全身都
        是傷晚上痛的無法入眠，一直呻吟痛，無法站立行走」；或證稱：「吃飯洗
        澡都要人幫忙，並沒有與我們發生口角，因為痛得都躺在床上，需要同時二
        人扶。」等等（他字卷第一二二至一二四頁），可見告訴人被逮捕過程確係
        受有上述之傷勢。
    (二)、惟按刑法第二十一條第一項已規定：「依法令之行為，不罰。」而警察人員
        依警械使用條例使用警械之行為，為依法令之行為，九十一年五月十五日公
        佈之警械使用條例第十一條亦有明文，故警察人員依據警械使用條例而使用
        警械之行為，因具備阻卻違法事由，應為法律所不罰。又警察人員執行職務
        時，遇有協助偵查犯罪，或搜索、扣押、拘提、羈押及逮捕等須以強制力執
        行時，或有警察人員之生命、身體、自由、裝備遭受危害或脅迫之情形，得
        使用警棍制止。警察人員使用警械，應基於急迫需要為之，不得逾越必要程
        度，並應事先警告；但因情況危急不及事先警告者，不在此限，上開警械使
        用條例第三條第一、三款，第五條分別定有明文。而刑事訴訟法第九十條亦
        規定：「被告抗拒拘提、逮捕或脫逃者，得用強制力拘提或逮捕之。但不得
        逾必要之程度。」再者，依法逮捕犯罪嫌疑人之公務員，遇有抵抗時，雖得
        以武力排除之，但其程度以能達逮捕之目的為止，若未超過其程度，即為法
        之所許，得認為依法令之行為，最高法院三十年上字第一○七○號判例意旨
        可資參照。
    (三)、告訴人己○○為毀損案件待執行之被告，因未到案執行，臺灣雲林地方法院
        檢察署乃發佈通緝之，已據己○○供述在卷（他字卷第三四頁），並有查捕
        逃犯作業個別查詢報表可稽（他字卷第三五頁）；又告訴人己○○在九十年
        十二月二十八日案發之早上八時三十分持木棍至廖蘇龍經營之檳榔攤內毆打
        林聬，並於同日十一時三十分持鐵條至雲林縣麥寮鄉○○路五一二號毆打蕭
        祝及廖孫爾致傷，於此之前同年十二月二十六日持菜刀至廖蘇龍之上開檳榔
        攤強取啤酒、舒跑等財物等情，因民眾報案，遂前往逮捕，除據被告等之供
        述外，並有上開被害人之報案之警訊筆錄可查，應可採信，據此可悉，被告
        等逮捕己○○係依法令之逮捕行為無誤。
    (四)、被告子○○雖有參與案發當日圍捕通緝犯己○○之勤務，然依據被告丁○○
        及丙○○於內政部警政署訪談紀錄中所述，被告子○○當日僅係配槍擔任警
        戒（他字卷第四八、四九頁；五三、五四頁），證人壬○○亦證稱當時有帶
        盾牌二面、警棍五枝、槍一把、二十四發子彈，子○○帶槍，他沒有帶警棍
        ，其他五個人帶警棍等情（審理卷(一)第一六二、一六三、一六九頁），既有
        六個人參與圍捕通緝犯勤務，只帶五枝警棍，可見子○○的確是帶槍警戒，
        未實際參與以警棍制伏告訴人之逮捕行為，則己○○於拒捕時所受之傷害應
        與其無關，先予敘明。
    (五)、告訴人己○○在本院證稱：警員前往上開住處時，其一手拿菜刀、一手拿鐵
        條站在雲林縣警察局台西分局製作之己○○住宅現場圖（審理卷(一)第五八頁
        ）置物室，警察追捕時，伊往住處之北邊跑。」（審理卷(二)第二七；三六頁
        ）其於警訊供稱：「前幾天與鄰居有糾紛，我以為鄰居報警捉我，我見到警
        察心裡害怕，當時我正準備煮飯，便一手拿菜刀，一手拿鐵條，警察拿木棍
        打我，我害怕便往外跑。」（他字卷第四六頁）
    (六)、證人壬○○（當日休假協助逮捕之警員）證稱：「問：當時他們是（穿）制
        服或便服？答：當時確定有穿制服的人，就是被巡佐指派的子○○攜帶槍械
        有穿制服」、「問：逮捕己○○的過程你有無看到？答：就是己○○跑出來
        。」、「問：己○○跑出來時發生什麼事情？答：我記得他從神明廳跑出來
        ，跑出來以後往圍牆的門繞出去。」（審理卷(一)第一六五頁）。
    (七)、另被告六人經隔離訊問後，被告丑○○供稱：帶班的丙○○學長跟告訴人表
        明身分告訴他所犯罪名及通緝部分，要他到派出所說明，告訴人不理丙○○
        身體先彎腰，起身時一手拿菜刀、一手拿鐵條；丙○○跟他說，請他跟我們
        好好配合，叫他不要有不法舉動，等到丙○○跟他說完這些話之後，我們有
        其他同事繞到後面準備要抓他，他從屋內房間走到案發現場之房間。（審理
        卷(一)第七三頁）；丁○○供稱：我們告訴他我們是麥寮分駐所的警員，我們
        跟他說，你被通緝，你必須到警局作說明（審理卷(一)第七七頁）；丙○○供
        稱：當日我有穿制服，我在三合院廣場用台語跟他說，我是麥寮分駐所警察
        ，因你今日有打人，又被通緝，你必須跟我們回警察局說明（審理卷(一)第七
        九頁反面）；寅○○供稱：到己○○住宅時同仁丙○○向己○○喊話，丙○○說我們是麥寮分駐所的警察，你不但涉及毀損通緝犯，還涉有強盜、搶奪
        、傷害很多案件，請你到分駐所說明解釋，己○○沒有回話，就走到走廊。
        （審理卷(一)八八頁反面）。
    (八)、據上，警察執行逮捕時穿著制服，並向告訴人表明服務單位，及其所涉之案
        件，並請其到警察局說明，然而告訴人不理會，彼時告訴人己○○已知悉警
        方人員係前來執行逮捕之職務，惟不聽勸告配合警方歸案，竟持菜刀、鐵條
        往屋內其他房間走去，嗣再往屋外逃竄，可證告訴人執意拒捕。另起訴書也
        認定告訴人當時拒捕，並持菜刀、鐵條攻擊警員，從而告訴人持械拒捕之事
        實已相當明顯，警方如不立即採取強制作為，告訴人極有可能逃逸，如此急
        迫之情況，執行逮捕之警員使用警械以強制力逮捕己○○符合上開警械使用
        條例之規定，難謂不適法。至於逮捕當時警察人員之生命、身體是否已遭受
        危害，警械之使用是否逾越必要程度，有無事先警告各節，則係判斷本件是
        否成立業務過失傷害或故意傷害之依據，分述如下：
      1.【逮捕當時警察人員之生命、身體是否已遭受危害，有無使用警械之急迫需
          要，使用警械前有無告誡】
      (1)如上說明，因有民眾報案，因此警方人員事先知道己○○有暴力傾向，又係
        通緝犯，被告等乃在巡佐許德恭之指派下，配備警棍、小圓盾等裝備前往逮
        捕己○○，避免逮捕過程遭受攻擊，並無不妥。
      (2)告訴人身長一百七十六公分、體重八十五公斤（詳他字卷第八一頁受刑人健
        康檢查表）體型狀碩，手中並持有鐵條（約六十公分）、菜刀等兇器與警員
        對峙，極具危險性，逮捕過程中警員甲○○受有左膝腫脹、左下肢擦傷、丑
        ○○受有右膝瘀血傷、右第二、三、四、五指腫脹、丁○○受有左下肢瘀血
        傷、左大腿擦傷，有驗傷診斷書可證（他字卷第五０至五二頁），丙○○供
        稱伊左虎口也有受傷，但是沒有去驗傷，如此看來逮捕過程中共有四名警員
        受傷，可見告訴人為脫免逮捕以非常猛烈方式拒捕。
      (3)警方人員與告訴人第一波衝突之地點、過程及警員之警告：
        告訴人不理會警員之警告，逕從現場圖置物室房間之通道往案發房間逃去
          ，警員從正廳大門Ｇ進入，雙方在案發房間前之走廊發生第一波衝突，此
          時告訴人持鐵條、菜刀攻擊警察（以下被告之供述係以審理卷(一)第五八頁
          現場圖說明）：
          I、子○○在本院供稱：「我們從庭院進去的，在Ｂ、Ｃ間的窗戶有看到
              他，丙○○有告誡他，我們是分駐所的警員，你因為通緝及傷害等案
              件，請與我們回去分駐所說明。然而己○○不理我們，就一下子沒有
              看到他的人，丁○○、丑○○、丙○○、寅○○及我都有從大門先進
              去，此時己○○在Ｄ那邊，丁○○、丑○○持圓盾在前面，他們二個
              人就慢慢走進Ｆ點那邊，我就在他們的後面，我在那邊有跟他告誡，
              我當日穿制服，請他將菜刀及鐵條放下，乖乖與我們回去說明，他仍
              就不理我們，然後我就退到後面，己○○看到丁○○及丑○○要往前
              的時候，他就跑過來攻擊，在Ｆ、Ｄ之間，攻擊的時間大約有十幾分
              鐘，己○○就趁機躲到案發現場的房間。」
          II、寅○○在本院供稱：「喊話時，己○○站在Ｂ、Ｃ中間的房間內，他
              都不回答，之後就走到Ｃ、Ｄ、Ｆ這個走廊看到己○○右手拿菜刀，
              左手拿鐵條，子○○站在我的旁邊，就拿出警槍出來向己○○喊話，
              對他說你涉及通緝犯及很多案件，你還是跟我們回分駐所好了，林金
              仙還是沒回話，丁○○和丑○○拿警棍及小盾牌稍微退後一、二步，
              己○○站在走廊（即Ｄ、Ｆ）就拿菜刀及鐵條，猛砍了幾下，己○○
              就進入案發的現場房間。」
          III、丑○○在本院供稱：「我們從現場圖Ｇ的大門進入，通過Ｆ通道口，
              看到己○○從Ｄ通道口，往我們打過來，我們就退到Ｆ通道口與正廳
              之間，這是第一波衝突。」
          Ⅳ、丁○○在本院供稱：「我們就從大門進去之後，就站在Ｆ、Ｄ點與告
              訴人相遇，看到告訴人拿著菜刀及鐵條，告訴人遇見我們的時候，就
              將拿菜刀的手舉高，丙○○、子○○就跟他說，你被通緝，我們是麥
  寮分駐所的警員，請他跟我們回去到案，己○○二話不說，就拿著菜
              刀向在前面的我和丑○○砍下來，告訴人砍過來，我們就稍微的退一
              下，這就是我們的第一次衝突。」
          Ⅴ、丙○○在本院供稱：「我們到告訴人的家的時候，我們有看到己○○
              躲在Ｃ、Ｄ點左右的位置，當日我有穿制服，我在三合院廣場用台語
              跟他說，我是麥寮分駐所的警察，因為你今日有打人，又被通緝，你
              必須跟我們回警察局說明，告訴人自始至終都不說話，我們就從Ｇ進
              入，看到告訴人手裡拿著菜刀及鐵條，我就大聲的跟他說，「你菜刀
              放下來」我們其他的同事就很兇的跟他說，要他將菜刀放下來，後來
              他就從Ｄ的地方衝往Ｆ點，我們就從Ｆ點稍微倒退，這時候告訴人就
              拿菜刀、鐵條攻擊丑○○、丁○○，接著告訴人就趁機跑進去案發現
              場的房間。」
          Ⅵ、甲○○在本院供稱：「我們進入三合院的廣場，我看到己○○站在Ｂ
              、Ｃ的中間的窗戶裡面，我們有幾個人就從大門進去裡面（大廳），
              我就發現己○○手上拿了什麼東西，我就又跑回來三合院的廣場警戒
              ，當時我們就一個默契，丑○○、丁○○進去負責攻堅，我就在外面
              負責警戒，大部分的人都進去，我的印象中，壬○○負責顧車，可以
              確定的是有三個人（丁○○、丑○○、子○○）進去大門Ｇ點。」他
              的門口不是很大，我有看到丁○○、丑○○站在Ｇ點，我有聽到蔡聰
              明說你把刀子放下來，不然的話，我要開槍。」
        雙方第一波之衝突之過程隔離訊問後互核供述大致相符，亦與丁○○、江
          勁德於內政部警政署時所作之訪談紀錄無甚大差異，應屬可信，雙方在第
          一波衝突前告訴人已顯出不配合而有拒捕之情形，警察在採取強制作為前
          ，也有告誡告訴人放下手中之菜刀、鐵條等兇器，應無違背上述警械使用
          條例之規定。
      (4)警方人員與告訴人第二波衝突之地點、過程及人員受傷情形：
        第一波衝突後告訴人轉進現場圖所示案發現場房間，因屋內放置床墊，且
  房間之門太小無法擠入太多員警（參西螺分局所拍攝己○○住宅現場勘查
          照片編號第十一、十二張照片《審理卷第六四頁》），因此僅由丁○○、
          丑○○持警棍及小圓盾進入房間內攻堅，其餘人員在房外警戒，此波攻擊
          中丁○○、丑○○、甲○○、丙○○等人受傷，丁○○受有右手小拇指瘀
          血傷１ｘ１公分、左下肢瘀血傷８ｘ６公分、左大腿擦傷２公分，丑○○
          受有右膝瘀血傷４ｘ３公分，甲○○受有左膝腫脹２ｘ２公分、左下肢擦
          傷８ｘ３公分，丙○○左虎口受傷，警棍二枝也在此波攻堅中斷裂，賴應
          清之警棍先斷掉，丁○○之警棍後來也被菜刀砍到之後斷掉，告訴人趁此
          警棍斷掉空檔向外衝出撞倒丁○○及丑○○，告訴人衝出時持菜刀刺向起
          身之丁○○，丁○○閃避得法只被刺破衣服，告訴人衝突包圍後往外奔跑
          ，再右轉中興路往後安之田園跑去：
          I、子○○在本院供稱：「在Ｆ、Ｄ之間，攻擊的時間大約有十幾分鐘，
              己○○就趁機躲到案發現場的房間，丁○○在門的左手邊，丑○○在
              門的右手邊前面的Ｅ點，寅○○好像是在丑○○後面，我就在寅○○
              的右手邊在Ｆ、Ｄ的走道上，我在那邊警戒，我站在那邊沒有辦法看
              到房間裡面的情形，但我有聽到房間有攻擊的聲音，就是有圓盾被敲
              擊的聲音，以及丑○○及丁○○有繼續告誡己○○要求他將手上的兇
              器放下，己○○還是不聽，然後己○○有衝撞出來，衝撞出來之後，
              丁○○及丑○○有被撞到在地，己○○衝出來的時候，我有被丑○○
              撞到，差一點跌倒，我站在他的右後方，那時候己○○就趁機逃出外
              面。」
          II、寅○○在本院供稱：「己○○就進入案發的現場房間，丑○○和李江
              林就持著警棍及小盾牌進入，當時我本人還在外面，因為房間的門很
              小，當時我看到己○○一直拿著鐵條及菜刀猛攻丁○○及丑○○，當
              時我人站在Ｄ、Ｆ處，子○○站在我的旁邊，甲○○及丙○○站在李
              江林、丑○○的後面，我在外面看到的情形就是己○○拿著鐵條及菜
              刀攻擊丁○○、丑○○，他們二個人用警棍打己○○的手臂並用小盾
          牌抵擋，在裡面的時間大約二十幾分鐘左右，我在後面看到丁○○及
              丑○○兩個人就向後倒地，己○○手裡上還拿著鐵條及菜刀衝出來，
              我是看到他撞到丁○○及丑○○倒地，他衝出來之後就往三合院廣場
              往右邊中興路一直跑。」
          III、丑○○在本院供稱：「他進去之後，我和丁○○通過Ｅ進入房間，告
              訴人看到我們進去的時候，就與我們發生衝突，告訴人打丁○○，我
              就趁隙打己○○的持兇器的手部，當己○○轉過來打我的時候，換成
              丁○○趁隙打他。」、「告訴人在房間的角落，其他的人是沒有辦法
              插手的。」、「因為衝突的太厲害，我的警棍有斷掉，我立刻往後面
              抓，我不知道抓到誰的警棍」、「我們是在Ｅ點被告訴人衝撞，我被
              告訴人衝撞跌倒，我倒在Ｅ點的右側，丁○○是被衝撞到Ｆ點往正廳
              的方向倒下去，告訴人有用菜刀對著丁○○刺，丁○○本身是柔道的
              高手，他有側閃，就只有刺破他的衣服。然後，告訴人就衝破後面幾
              個人的防守，從正廳大門往三合院圍牆外。」
          Ⅳ、丁○○在本院供稱：「告訴人趁機從Ｅ點進去案發現場的房間，告訴
              人有要將門關上，丑○○就伸出警棍阻擋他關門，我們就順勢將門推
              開，推開後我們就展開衝突，告訴人拿菜刀攻擊我們，我就用右手持
              警棍還擊，當時丑○○站在我的右邊，趁著告訴人在打我的時候，賴
              應清出手打告訴人的鐵棍及手，我們的目的是要將告訴人的兇器打掉
              ，告訴人就反過來要攻擊丑○○，我就接著這個空檔要打告訴人，我
              是要打落告訴人手上的菜刀，我有打到告訴人的手，告訴人在屋裡面
              反覆的向我們二人攻擊，我們衝突的時間，大約有一、二十分，因為
              當時告訴人的手上有拿兇器，我們是想盡辦法要攻打告訴人手中的兇
              器。當時告訴人是站在房間的中間的後面，我和丑○○站在門進來一
              點點，其他的人並沒有辦法進來，告訴人門口很小，到後來丑○○的
              警棍先斷掉，後來因為我的警棍在打告訴人的菜刀時候也斷掉，告訴
              人一看到我的警棍斷掉就拿著菜刀向我衝過並且要砍我，我因為當時
              被告訴人衝撞又拌到門檻而跌倒，當告訴人衝向我的時候，告訴人先
              持鐵條攻擊，我有拿小圓盾擋住，但是我的右手小拇指還是被告訴人
              的鐵條打傷，之後告訴人又拿菜刀要刺我，我當時是正要起身的狀態
              ，我也是用小圓盾撥開，結果只有刺破我的衣服。其餘的同事這時要
              合力圍住告訴人己○○結果不知道怎麼樣，就被他逃跑，我被告訴人
              刺到的那一刻，我的人已經呆住了，我還在摸我的肚子有無受傷，我
              回神的時候，我有看到告訴人從正廳的大門要跑出去的時候，有摔一
              跤。」
          Ⅴ、丙○○在本院供稱：「接著告訴人就趁機跑到案發現場之房間，只有
              拿著盾牌的丑○○、丁○○進去房間裡，因空間很狹小，其他人沒有
              辦法進去，他們就在裡面纏鬥，時間大約二十分鐘左右，再來告訴人
              從案發現場的房間衝出來，沿著Ｅ、Ｆ、Ｇ的路線衝出來，將丑○○
              、丁○○衝倒，丁○○竟然被告訴人撞到大廳來，我當時人在大廳，
              我沒有料到告訴人會衝出來，嚇了一跳，我當時也沒有注意到他是如
              何衝撞過來的，我有看到告訴人持菜刀攻擊丁○○，我就趕快用警棍
              打告訴人的手，此時丁○○也有用盾牌擋開，告訴人就從Ｇ跑出去，
              告訴人跑出去的時候，有在Ｇ點稍微摔倒，並非完全摔倒，就立刻往
              中興路逃走了。」、「我的左虎口受傷，沒有去驗傷，是在Ｇ點發生
              衝突時所造成的。」
          Ⅵ、甲○○在本院供稱：「因為門太小了，而且我也不能幫上什麼忙，我
              在三合院廣場大約十幾分鐘，我就又進去看，為什麼那麼的久，我就
              看到丁○○及丑○○、子○○他們與己○○在打鬥，又經過大約十分
              鐘以後，我在大門看到己○○跑出來，我要去把他擋住不要讓他跑掉
              ，他就用鐵條打到我的左腳，我就倒地了，我也不敢靠近他，我有閃
              他，我看到我們的同事還沒有出來，因為我本身也受傷了，我也不敢
              一個人追他。」
          從被告等之供述，第二波衝突之經過也大致吻合，而渠等供述自己或同
            事受傷之經過也一致，並與診斷證明書所記載之傷勢相當，又丁○○當
            時穿著之外套外面下方左邊口袋處有一破洞，經當庭丈量勘驗破洞長二
            點五公分、寬一點五公分，顯係被銳利器具刺破，核與被告等之供述被
            菜刀所刺情節合致，亦與證人壬○○證述：「回去以後，丁○○有特別
            出示他被劃破的外套給我們看」之證詞相吻（審理卷(一)第一七０頁），
            顯非臨訟製造，渠等供述告訴人衝出時以菜刀刺向丁○○尚非全然無據
            ，應屬可信。執此告訴人以菜刀、鐵條攻擊逮捕之警員，又衝撞警員突
            圍，其拒捕之反抗行為致四名警員受傷，顯已嚴重威脅到執行逮捕職務
            警員之生命、身體之安全，自有使用警械之急迫需要。
          告訴人所持之菜刀在偵查時經檢察官勘驗認有向左彎的幅度，刀背有凹
            洞（小凹洞），鐵條長約六十公分，直徑約一點二公分。（他字卷第一
            ０五頁），此外有菜刀彎曲之照片二張可證（他字卷第一一０頁）。足
            見菜刀與盾牌或警棍在格擋接觸時造成彎曲、缺角，證人壬○○在本院
            證稱警棍之材質係木質，倘木質之警棍已被菜刀砍到，則已變得脆弱，
            再持以攻擊自然容易斷裂，就此被告丁○○供稱其警棍被菜刀砍到以致
            斷裂，尚非不可信；另一枝丑○○所持之警棍也在此波制伏告訴人時斷
            裂，其斷裂原因或者是本身材質較為脆弱，或者同樣被菜刀或鐵條打到
            而變得脆弱也不無可能，因第二波衝突長達二、三十分鐘，被菜刀、鐵
            條打到之可能性極高，而扣案之菜刀既呈彎曲且有缺損之現象，可以想
            見告訴人持以猛烈攻擊警方，益見此時有使用警棍之急迫需要。
          告訴人在本院供稱：被警察打時沒有反抗，伊拿菜刀是要煮菜，拿鐵條
            是要趕蛇，警察除了拿棍子及槍以外還有鋁製的棒球棍云云，其上述當
            時一手拿菜刀要煮菜，另一手拿鐵條趕蛇之供述已不近情理，又警員逮
            捕通緝犯時攜帶鋁棒當做警械使用也難以想像。另告訴人於麥寮分駐供
            稱：拿菜刀及鐵條是在保護自己的，因警察要捉我，身上的傷是警察逮
            捕時抵抗中受傷的；其於接受內政部警政署人員訪談時供稱：前幾天我
            與鄰居有糾紛，我以為是鄰居報警察來捉我，我見到警察來心裡害怕，
            當時便一手拿菜刀、一手拿鐵條，警察拿木棍打我，我害怕便往外跑，
            警察見我跑便又拿棍子打我。（以上詳告訴人九十年十二月二十八日麥
            寮分駐所筆錄、內政部警政署九十一年四月二十九日訪談紀錄），其先
            後指訴不一致，之前供稱其傷勢是警察逮捕時抵抗中受傷，本院供稱沒
            有反抗是被警察打傷云云，已屬可疑。衡情，告訴人若完全未反抗拒捕
            ，當警察表明身分及要告訴人到派出所作說明時，告訴人儘可配合，讓
            警方完成逮捕手續，並不需要逃跑，所述與常理有違，難以採信，其陳
            述有如上之瑕疵，且就其他方面調查又與事實不相符，自不足採為科刑
            之基礎。
       (5)告訴人最後被制伏之經過：告訴人跑出圍牆的外面再右轉往田裡跑，被告
         等擔心告訴人跑進甘蔗田難以追捕就追趕，追趕中丁○○趁機在後以警棍
         打告訴人的小腿使其速度慢下來，丑○○、丁○○、甲○○、丙○○先追
         到，寅○○、子○○接著趕到，告訴人逃跑中跌倒，跌倒時反手拿菜刀要
         砍甲○○，甲○○此時以警棍打其右手，眾人看到告訴人跌倒後，將他圍
         上擊掉菜刀、鐵條，丙○○乃上前壓住告訴人的背部並上手銬，此等後續
         完成逮捕經過，已據被告等在本院供述明白，互核一致，皆屬可信。告訴
         人即將在田裡被制伏前猶持菜刀砍向警員拒捕，此時警員使用警棍打其右
         手使兇器脫落即有必要，又丁○○在追捕過程用警棍施擊己○○之腿部使
         其速度慢下來，亦為遂行逮捕任務之必要行為，使用警棍之時機也屬必要
         。
    2.【被告等使用警械之情形符合比例原則，沒有逾越必要之程度】
      (一)告訴人己○○供稱：「問：你衝出來的時侯，你手上的菜刀及鐵條是否還在
        手上？答：是的。」、「問：你的菜刀何時掉的？答：他們打我的時候。」
        、「問：在何處打你的？答：在田裡打我的時侯。」、「問：你的鐵條何時
        掉的？答：他們打我的時侯。」、「在何處打你的？答：在田裡打我的時侯
        」、「：你手上拿的鐵條及菜刀，是你自己放在地上還是被打掉在地上？答
        ：被打掉的。」、「問：打你何處？答：手肘這邊？」（審理卷(二)第四二頁
        ）。是告訴人在其住處內持鐵條、菜刀與警方對峙，雙方經歷上述二波衝突
        後，告訴人攜帶兇器從其住處竄出沿中興路往後安村方向之田裡逃跑，直至
        被追到田裡，其手中菜刀、鐵條被以打掉前，危險性仍然持續中，此時警方
        以警棍擊打告訴人之手肘欲使告訴人手握之兇器鬆脫以遂行逮捕，難謂無必
        要，也沒有逾越必要程度。告訴人又證稱：警棍是在田裡打斷的；是打手的
        時候斷的；三枝警棍都是那個時候斷的。（審理卷(二)第四二頁反面），該警
        棍既是警察為了要打掉告訴人之菜刀、鐵條而斷掉，而非告訴人之菜刀、鐵
        條被打掉後已無危險性之情況下，警察仍持續擊打告訴人手部才斷掉，自無
        使用警械過當問題，況告訴人供稱有三枝警棍斷掉因無證據可佐證，難以採
        信。
      (二)參以告訴人因此次逮捕受有右尺骨骨折、右上頷裂傷、右額裂傷、左上臂瘀
        傷、左前臂瘀傷、右上臂瘀傷、左大腿外側瘀傷、右大腿外側瘀傷等傷害，
        觀其傷勢大都集中在手臂、大腿處，再者告訴人供述警察打其手肘使菜刀、
        鐵條掉落之證述，可見警察擊打告訴人手、腳之目的在於打掉兇器防止其繼
        續攻擊及使告訴人難以行走防止逃逸以利逮捕，要無逾越必要程度或過當之
        處。
      (三)上開與告訴人同房受刑之證人辛○○等人雖均證述告訴人入監時傷勢如照片
        所示之情形，他的手及腳腫腫的全身有瘀青，無法自由行走，他洗澡時需要
        人幫忙，無法自己洗澡，晚上痛的無法入眠，一直呻吟痛，他都躺著無法自
        己起來等等，但辛○○到院證稱：「告訴人沒有辦法走動，他的身體是我們
        幫他洗，他無法自已行走之現象只有一、二天。」（審理卷(二)第七七頁），
        可知悉告訴人無法自己走動，應係傷勢腫脹之一時現象，要非傷勢特別嚴重
        之故，另案發後當日下午十五時二十五分、十五時三十分告訴人分別在麥寮
        分駐所製作二份筆錄，其對於因涉何案被警察逮捕，逮捕之經過及受傷之情
        形能為完整之敘述並完成簽名，以及逮捕後送至雲林第二監獄執行時，其對
        於受傷原因也有說明，並完成簽名以觀（以上有九十年十二月二十八日麥寮
        分駐所筆錄二件、臺灣雲林第二監獄戒護科收容人談話筆錄有參），就此可
        見告訴人手、腳雖被警棍打到，但意識仍清楚，且有書寫能力，又證人壬○○證稱：「當時（在警車上）己○○的身上沒有異狀；押上車以後沒有再打
        己○○；下車的時候並沒有什麼反應，但是回到分駐所的時候己○○一直鬧
        著要走，他是有說話，並且有動作要走。」等語（審理卷(一)第一六八至一七
        二頁），可證告訴人之傷勢尚非嚴重到與警員採取強制力制伏行為有明顯不
        相當之情形，據此也難認為有過當。至於告訴人右上頜裂傷、右額裂傷等二
        處傷，告訴人稱係被上手銬後被棍子撞的云云。然本院向國立臺灣大學醫學
        院附設醫院（下簡稱臺大醫院）函詢告訴人上開傷勢之長、寬及深度各為何
        ，該院函覆病歷中無記載，無法提供，有該院九十三年五月二十五日函可查
        ，本院乃勘驗告訴人所指額頭及上嘴角之傷痕，其中嘴角之疤痕經丈量長約
        三公分，額頭部分不明顯無法丈量，亦有勘驗筆錄可查（審理卷(二)第四０頁
        ），該二處傷痕既非嚴重，且告訴人拒捕時持有長約六十公分之鐵條及菜刀
        各一把，逮捕之警察難以近身，尤其告訴人己○○患有幻聽及攻擊破壞行為
        等精神症狀，亦有臺大醫院診斷書可考（他字卷第二０頁），當時告訴人瘋
        狂抵抗警方之圍捕應可想見，此傷極有可能係被逮捕戴上手銬前之二波衝突
        過程中造成，或是告訴人自陳跑出來以後有跌倒，（審理卷(二)第二八頁），
        是倒後碰撞地面造成，抑或是上手銬前將告訴人壓制在地面，因臉部朝下，
        告訴人掙扎中造成，既有上述多種可能性，自難僅以告訴人單方面之指訴即
        認定係被告等不滿告訴人拒捕而為報復。況該二處傷如真係告訴人戴上手銬
        後才被警察以警棍毆打成傷，也是某一參與逮捕警員之個人行為，告訴人無
        法當庭指認係何被告所為，檢察官也未能舉證何人所為，自不得令所有參與
        逮捕之警員均要對此傷勢負責。
      (四)告訴人又指稱其肚子是被帶至警局時被人用腳踢傷，惟告訴人無法當庭指認
        何被告所為，且相關病歷並無腹部傷痕之記載，非可遽為認定告訴人有此傷
        痕，又告訴代理人主張告訴人受有內傷請求調查台大醫院之病歷，檢察官也
        為相同之請求，然而本院已調得臺大醫院之病歷資料，並參酌診斷證明書，
        並無內傷之記載，因此請求調閱相同之病歷核無必要，併此敘明。
      (五)證人壬○○雖證稱：己○○被押到巡邏車的時候沒有注意到告訴人頭部有流
        血，沒有看到告訴人頭部有明顯的傷痕云云。（審理卷(二)第一七五頁），惟
        告訴人稱其臉部的傷是在田裡被捉的時候被一、二個人以棍子打（戳）的。
        （審理卷(二)第四０頁反面），被告等復均供稱逮捕後就沒有再打告訴人，依
        此可證告訴人臉部之傷是被帶上警車之前已有，壬○○卻稱未看到臉部之傷
        勢，可能是其自陳告訴人上車後從後視鏡觀察未能詳細端詳有關，參以告訴
        人供稱在警局時沒有被打臉部（自陳被踼肚子），亦可證告訴人臉部之傷非
        被帶回警局時再次被打傷，尚不足以作為被告等不利之認定。
 四、綜上所述，案發當時通緝犯己○○發現警方圍捕時，不僅未聽從勸導，反持菜
     刀、鐵條與警方對峙，且對圍捕警員有衝撞、攻擊之傷害行為，造成被告甲○○、丑○○、丁○○及丙○○等人均有傷害，而告訴人被逮捕前已有暴力攻擊
     鄰人之行為，其又患有幻聽及攻擊破壞之精神分裂症狀，強烈抵抗警方之逮捕
     ，警員多人之圍捕仍然讓其脫逃，可見要將其逮捕的確非容易，則被告等於依
     法逮捕告訴人己○○時受到頑強抵抗拒捕，渠等之生命、身體已遭受到危害，
     依此客觀情狀，自有使用警棍阻止危害之必要，酌以擔任警戒之子○○在此緊
     急情況下仍不敢貿然開槍，可悉被告等警械之使用已相當節制，渠等使用警棍
     及以強制力制伏告訴人難免造成其受有傷害，依當時雙方對抗之混亂場面，似
     難認被告等使用警棍有違「比例原則」之逾越必要程度，核屬刑法第二十一條
     第一項依法令不罰之行為，要可認定。況檢察官尚無積極證據可佐被告等在告
     訴人被上手銬，且手中已無兇器無再受攻擊之危險性下，猶以警棍繼續毆打告
     訴人，自難僅以告訴人上述有瑕疵之指訴，即認被告有故意或業務過失傷害之
     犯行，應為被告等無罪之諭知。
據上論斷，應依刑事訴訟法第三百零一條第一項，判決如主文。
本案經檢察官乙○○到庭執行職務。
中      華      民      國      九十三      年    六    月    三十     日
                                         臺灣雲林地方法院刑事第五庭
                                           審判長法 官  陳  定  國
                                                 法  官  許  佩  如
                                                 法  官  李  明  益
右正本證明與原本無異。
如不服本判決，應於判決送達後十日內向本院提出上訴狀( 應附繕本 )。
                                                 書記官  蘇  靜  怡
中      華      民      國      九十三      年    六    月    三十     日
